【裁判字號】    95,訴,257
【裁判日期】    951109
【裁判案由】    商標異議
【裁判全文】
臺北高等行政法院判決
                                     95年度訴字第00257號
                              .
原      告  全國大飯店股份有限公司
代  表  人  甲○○（董事長）
訴訟代理人  龍躍天律師
            張慧明律師
被      告  經濟部智慧財產局
代  表  人  蔡練生（局長）
訴訟代理人  李澤艷
參  加  人  乙○○
上列當事人間因商標異議事件，原告不服經濟部中華民國94年11
月16日經訴字第09406108900號訴願決定，提起行政訴訟，並經
本院裁定命參加人獨立參加本件被告之訴訟。本院判決如下：
    主  文
原告之訴駁回。
訴訟費用由原告負擔。
    事  實
一、事實概要：參加人於民國（以下同）91年08月16日以「全國
    美豐之家」商標，指定使用於當時商標法施行細則第49條所
    定商品及服務分類表第43類之「冷熱飲料店、...、伙食包
    辦」等服務，向被告申請註冊，經被告核准列為審定第1859
    27號服務標章。嗣原告於92年08月14日以該審定服務標章有
    違修正前商標法第77條準用第37條第7、12、13、14款之規
    定，對之提起異議。被告審查期間，適逢現行商標法於92年
    11月28日修正施行，其程序並依修正後之規定辦理；本件原
    異議主張之條款業經原告修正為商標法第23條第1項第12、1
    3、14款。案經被告審查，以94年04月19日中台異字第92098
    5號商標異議審定書為「主張系爭商標違反修正前商標法第7
    7條準用第37條第7、12、14款及現行商標法第23條第1項第1
    2、13、14款部分，異議不成立；主張系爭商標違反修正前
    商標法第77條準用第37條第13款規定部分，異議駁回」之處
    分。原告不服，提起訴願，經訴願決定駁回，原告猶未甘服
    ，遂向本院提起行政訴訟。本院因認本件撤銷訴訟之結果，
    參加人之權利或法律上利益將受損害，乃依行政訴訟法第42
    條第1項規定，依職權裁定命參加人獨立參加本件被告之訴
    訟。
二、兩造聲明：
  (一)原告聲明：
  1.原處分及訴願決定均撤銷。
  2.訴訟費用由被告負擔。
  (二)被告聲明：
  1.駁回原告之訴。
  2.訴訟費用由原告負擔。
三、兩造之主張：
甲、原告主張：
  (一)本案據以異議註冊第10306號商標圖樣為「全國」而非「全
    國大飯店」，原處分及訴願決定均有重大違誤：
    如前所述，據以異議註冊第10306號商標圖樣為「全國」而
    非「全國大飯店」，原處分及訴願決定機關均以「全國大飯
    店」為據以異議商標，與系爭「全國美豐之家」商標作近似
    比對，進而認定為不近似，均有違誤。
  (二)據以異議「全國」及「全國大飯店及圖」商標與系爭「全國
    美豐之家」商標應為近似：
  1.據以異議之註冊第10306及86455號商標圖樣分別為「全國」
    及「全國大飯店及圖」，系爭商標圖樣為「全國美豐之家」
    ；惟據以異議註冊第86455號「全國大飯店」之「大飯店」
    與其所指定使用之「提供大飯店服務」本身具有密切關聯，
    經聲明不在專用之內，並非系爭商標之主要部分，故據以異
    議商標之主要部分應為「全國」無疑，此有案情相同之大院
    91年度訴字第3404號、91年度訴字第3092號、91年度訴字第
    1864號、91年度訴字第4305號、91年訴字第545號等判決可
    參。
  2.系爭「全國美豐之家」商標與據以異議註冊第86455號「全
    國大飯店」商標之主要部分「全國」相較，均有完全相同之
    「全國」，且「均置於引人印象深刻之字首」。系爭「全國
    美豐之家」商標並將據以異議註冊第10306號「全國」商標
    作為其一部分，修正前商標法第37條第13款「商標圖樣以他
    人註冊商標作為自己商標之一部分，而使用於同一商品或類
    似商品者，不得申請註冊」之規定雖已經刪除，然觀其刪除
    理由，乃因現行第23條第13款已足資規範，並非商標法容許
    該不法行為。具有普通知識經驗之購買人，於購買時實施以
    普通所用之注意，其外觀上有使人認係源自同一來源之聯想
    ，而致混同誤認之虞，應屬構成近似之商標，此有相同案情
    之大院89年度訴字第3152號、91年度訴字第3895號、91年度
    訴字第2922號、91年度訴字第1906號、91年度訴字第1191號
    判決可參。
  (三)系爭商標有修正前商標法第77條準用第37條第12款及現行商
    標法第23條第1項第13款規定之適用：
  1.按商標圖樣相同或近似於他人同一服務或類似服務之註冊商
    標者，不得申請註冊；商標相同或近似於他人同一或類似商
    品或服務之註冊商標或申請在先之商標，有致相關消費者混
    淆誤認之虞者，不得註冊，分別為修正前商標法第77條準用
    第37條第12款與現行商標法第23條第1項第13款所規定。次
    按「判斷二商標間有無混淆誤認之虞，應參考之相關因素，
    ...:商標識別性之強弱、商標是否近似暨其近似之程度、商
    品/服務是否類似暨其類似之程度、先權利人多角化經營之
    情形、實際混淆誤認之情事、相關消費者對各商標熟悉之程
    度、系爭商標之申請人是否善意、其他混淆誤認之因素。」
    為被告公告「混淆誤認之虞」審查基準中關於判斷有無混淆
    誤認之虞之參考因素之規定。再按「商標圖樣近似性之認定
    ，牽涉二個商標圖樣識別力高低之比較，如果其中一個商標
    圖樣的識別作用越來越強，當其是與其他新進之商標圖樣（
    指後由申請註冊或後進入市場使用）進行比較時，有關近似
    性的判斷上，會隨著其識別作用強度之增加，而有比較寬鬆
    的標準（因為在經驗法則上，後進之商標常有攀附該既有商
    標商譽之嫌，很容易被認定為近似）。」為大院90年訴字第
    1511、120號判決關於據以異議商標識別力高之見解。
  2.據以異議商標為高度著名之商標，識別力高，原處分雖稱各
    類商品或服務以「全國」為商標，所在多有，然依被告商標
    圖文檢索系統檢索結果查詢，257件中有62件為原告所申請
    ，顯見「全國」商標之識別力為原告所建立，自無識別力低
    之情形。
  3.兩造商標指定之服務類似：
    系爭商標指定使用於「飯店」等服務，與據以異議之註冊第
    10306及86455號商標指定使用於「餐飲店、大飯店、旅遊業
    務」及「提供餐飲、大飯店、餐廳、賓館、旅社、旅館、酒
    吧、咖啡廳」等服務，其性質、消費者、販賣廠所、產製者
    均相同，具高度關聯性，為類似商品；且據以異議商標經原
    告長期反覆使用已臻著名。
  4.綜上，依前揭審查基準各項參考因素，系爭商標之註冊確實
    足以使消費者混淆誤認，應予撤銷。
  (四)系爭商標有修正前商標法第37條第7款及現行商標法第23條
    第1項第12款規定之適用：
  1.按商標圖樣相同或近似於他人著名之商標或服務標章，有致
    公眾混淆誤認之虞者，不得申請註冊；相同或近似於他人著
    名商標或標章，有致相關公眾混淆誤認之虞，或有減損著名
    商標或標章之識別性或信譽之虞者，不得註冊，分別為商標
    法第77條準用第37條第7款及現行商標法第23條第1項第12款
    之規定。又著名商標或標章之認定應依下列證據證明之，國
    、內外之報章、雜誌或電視等大眾媒體廣告資料；商標或標
    章創用時間及其持續使用等證明；商標或標章在國內、外註
    冊之文件。包括其關係企業所為商標或標章註冊之資料；具
    公信力機構出具之相關證明或市場調查報告等資料；行政或
    司法機關所為相關認定之文件，為著名商標或標章認定要點
    第三、四、六點所明定。
  2.原告早於66年09月02日即經核准設立，經營至今已約28年，
    各大媒體報紙均對於有關原告之相關訊息爭相報導；且原告
    之負責人甲○○長久以來戮力用心經營全國大飯店，獲獎連
    連。據以異議商標經原告長期反覆使用，於相關業界及消費
    者間寓有優良商譽及口碑，頗負盛名之著名商標，此均有原
    告據以異議商標之廣告、相關型錄之資料及改制前行政法院
    83年判字第192號判決「『全國大飯店』、『全國』商標為
    著名標章」可參；因據以異議商標之知名度及著名性，抄襲
    搭便車者多，例如：註冊第27087號「全國及圖」商標、審
    定第106943號「全國府城」商標，均經被告及其前身中央標
    準局評定為無效或撤銷其審定在案。
  3.據以異議商標極為著名，與系爭商標判斷近似時，應佔有較
    優勢之地位，應受較周延之保護：
    (1)按二個商標圖樣近似性之比較，其比較方式並不全然以
      圖樣本身在設計上之特殊性為其惟一之斟酌因素，還須同
      時考慮慣常使用後，在社會大眾中所形成之印象。此外商
      標圖樣近似性之認定，也會牽涉二個商標圖樣識別力高低
      之比較，如果其中一個商標圖樣的識別作用越來越強，就
      會產生以下的有趣現象：1.當其是與其他新進之商標圖樣
      （指後由申請註冊或後進入市場使用）進行比較時，有關
      近似性的判斷上，會隨著其識別作用強度之增加，而有比
      較寬鬆的標準（因為在經驗法則上，後進之商標常有攀附
      該既有商標商譽之嫌，很容易被認定為近似）。以上所述
      ，均為商標圖樣近似性比較時，所應考慮之背景事實。」
      「商標圖樣近似與否之決定，則應考慮二商標圖樣間，依
      社會一般人之通念，彼此間有無顯著之特徵可資辨識（參
      照改制前行政法院70年度判字第419號判決意旨）：I、
      越著名之商標，其商標圖樣之識別作用越強烈，且其識別
      作用之強度，並無法單憑商標圖樣設計上之特殊性而取得
      ，一定會與商標之經久慣常使用有關。II、而經久慣常的
      使用，會使整體商標圖樣之「一體感」為社會大眾所充分
      認知，其結果會造成：「其他新設計的商標圖樣，只要在
      整體設計精神及意匠上與該著名之商標圖樣相彷彿，而形
      成同一印象，即使有其餘之出入，該等出入均會被視為細
      微之出入，而非『可資辨識之顯著特徵』，因此二者間構
      成近似」，為鈞院90年訴字第1511、120號判決見解。
    (2)由以上判決要旨可得出「於判斷近似時：後申請註冊之商
      標，容易與先註冊之著名商標構成近似；愈著名之商標，
      於近似之爭議案中，佔有較優勢之地位」之結論，據以異
      議商標為著名商標，無庸置疑，遭不肖業者抄襲模仿之案
      例甚多，本案系爭商標亦屬此類攀附據以異議商標商譽之
      案例，依前述判決保護著名商標之精神，系爭商標於整體
      設計精神及意匠上與著名之據以異議商標相彷彿，而形成
      同一印象，即使有細微之出入，亦非「可資辨識之顯著特
      徵」，因此，懇請 鈞院參酌前述判要旨，認定二商標構成
      近似。被告雖於原處分述及惟其完全未採用該標準，亦有
      違誤。
  4.綜上，據以異議商標經原告多年努力，已成為一著名商標，
    而參加人為攀附原告之優良商譽及據以異議商標之著名性剽
    竊據以異議商標、以極度近似於據以異議商標之圖樣為其商
    標向被告申請註冊，實已造成一般消費者對兩造圖樣之混淆
    誤認，並已違反修正前商標法第37條第7款及現行商標法第2
    3條第1項第12款之規定。
  (五)系爭商標有修正前商標法第37條第14款及現行商標法第23條
    第1項第14款規定之適用：
  1.按相同或近似於他人先使用於同一商品或類似商品之商標，
    而申請人因與該他人間具有契約、地緣、業務往來或其他關
    係，知悉他人商標存在者，不得申請註冊；相同或近似於他
    人先使用於同一或類似商品或服務之商標，而申請人因與該
    他人間具有契約、地緣、業務往來或其他關係，知悉他人商
    標存在者，不得註冊，分別為修正前商標法第37條第14款及
    現行商標法第23條第1項第14款之規定，其主要在避免剽竊
    他人創用之商標而搶先註冊，故只要能證明有知悉他人商標
    存在，進而以相同或近似之商標指定於同一或類似之商品/
    服務者，即應認有該款之適用，而符合該款之立法意旨，至
    於其知悉原因為何實際上並非特別重要，此即為該款有其他
    關係之概括規定之緣由（經濟部經訴字第09106110350號訴
    願決定書參照）。
  2.原告早自66年起即使用據以異議商標經營全國大飯店，遠早
    於系爭商標申請日（91年08月16日）。參加人在未經原告授
    權情形下，擅自盜用原告所先創用之商標，向被告申請註冊
    之行為，違反首揭法條之規定；且原告與參加人皆為從事有
    關餐飲業之競爭同業，參加人遲於原告之後以近似之圖樣申
    請註冊，實難諉為巧合，顯有知悉據以異議商標存在而以不
    正競爭行為搶先申請註冊之情事，已違首揭法條之規定。
  (六)綜上所陳，系爭商標已違反修正前商標法第37條第7、12及1
    4款，相當於現行商標法第23條第1項第12、13及14款之規定
    ，懇請鈞院惠賜如訴之聲明之判決，以維公信，實感德便。
乙、被告主張：
  (一)本案存在之相關因素之審酌：
  1.商標識別性之強弱：
    (1)商標識別性之高低，可分為以下二個層次來判斷，首先是
      圖樣本身在設計上之特殊性所帶來的識別作用，原則上創
      意性的商標識別性最強，而以現有事物為內容的任意性商
      標及以商品/服務相關暗示說明為內容的暗示性商標，其
      識別性即較弱；其次則是透過商標之經久慣常使用，在社
      會大眾主觀印象上所形成之識別作用。由此可知，其比較
      方式並不全然以圖樣本身在設計上之特殊性為其唯一之斟
      酌因素，還須同時考慮慣常使用後，在社會大眾中所形成
      之印象。識別性越強的商標，商品/服務之消費者的印象
      越深，他人稍有攀附，即可能引起購買人產生混淆誤認。
      此外商標圖樣近似性之認定，也會牽涉二個商標圖樣識別
      力高低之比較，如果其中一個商標圖樣的識別作用越強，
      其他商標圖樣與其比較時，在近似性的判斷上，也會有比
      較寬鬆的標準（鈞院90年度訴字第120 號判決意旨參照）
      。
    (2)本案系爭註冊第185927號「全國美豐之家」商標（原服務
      標章）圖樣上之中文「全國美豐之家」，及據以異議之註
      冊第10306、86455號商標圖樣之中文「全國」、「全國大
      飯店」，分別使用於「餐飲店、飯店」等相關服務上，足
      以讓消費者認識其為表彰商品來源之標識。惟徵諸以中文
      「全國」或中文「全國」結合其他文字於各類服務或商品
      獲准註冊之商標，所在多有，凡此有被告商標圖文檢索系
      統布林檢索結果註記詳表附卷可稽，是堪認以「全國」二
      字作為商標圖樣之獨創性不高。
  2.商標是否近似暨其近似之程度：
    (1)商標近似係指二商標予人之整體印象有其相近之處，若其
      標示在相同或類似的商品/服務上時，以具有普通知識經
      驗之消費者，於購買時施以普通之注意，可能會有所混淆
      而誤認二商品/服務來自同一來源或誤認不同來源之間有
      所關聯（前揭審查基準5.2.1參照）。
    (2)系爭註冊第185927號「全國美豐之家」商標（原服務標章
      ）圖樣係由中文「全國美豐之家」所組成，及據以異議之
      註冊第10306、86455號商標圖樣之中文「全國」、「全國
      大飯店」相較，一為「全國美豐之家」，一為「全國」、
      「全國大飯店」，固雖有相同之中文「全國」二字，惟前
      者尚有明顯之中文「美豐之家」，該「全國」係識別性較
      弱之部分，有形容修飾「美豐之家」之作用，因此，其主
      要部分為「美豐之家」，有別於後者主要識別部分為「全
      國」或「全國大飯店」等文字，復參諸前述於各類服務或
      商品有眾多獲准註冊之事實，以具有普通知識經驗之消費
      者，於購買時施以普通之注意，自不會發生混淆誤認二商
      品來自同一來源或或誤認不同來源之間有所關聯，應非屬
      近似之商標。
  (二)綜上所述，兩造商標非屬近似之商標，縱同時使用於同一或
    類似之服務或商品上，亦無致相關事業或消費者產生混淆誤
    認之虞，系爭註冊第920985號「全國美豐之家」商標（原服
    務標章）之註冊，應無首揭法條規定之適用。被告原處分洵
    無違誤，敬請駁回原告之訴。
丙、參加人未於言詞辯論期日到場，亦未提出任何書狀為陳述。
    理  由
一、按「本法修正施行前，已提出異議，尚未異議審定之案件，
    以本法修正施行前及本法修正施行後之規定均為違法事由為
    限，始撤銷其註冊；其程序依修正後之規定辦理。」為商標
    法第90條之規定。本件係92年11月28日商標法修正施行前，
    已提出異議尚未異議審定之案件，原告於申請時所主張系爭
    商標有修正前商標法第77條準用第37條第7 、12、14款規定
    之事由，而其規定業經修正為現行商標法第23條第1 項第12
    、13、14款，於商標法修正施行前後法條均規定為違法事由
    ，始撤銷其註冊。另原告於異議階段主張系爭商標之註冊違
    反修正前商標法第77條準用第37條第13款規定之部分，於訴
    願程序因未具體敘明理由聲明不服，該部分之主張業經訴願
    決定予以駁回，是本院自由庸予以審究，合先敘明。
二、按服務標章圖樣「相同或近似於他人著名之商標或標章，有
    致公眾混淆誤認之虞者」、「相同或近似於他人同一商品或
    類似商品之註冊商標者」、「相同或近似於他人先使用於同
    一商品或類似商品之商標，而申請人因與該他人間具有契約
    、地緣、業務往來或其他關係，知悉他人商標存在者」，不
    得申請註冊，為修正前商標法第37條第7 、12 、14 款所明
    定，服務標章依同法第77條規定準用之；又商標「相同或近
    似於他人著名商標或標章，有致相關公眾混淆誤認之虞，或
    有減損著名商標或標章之識別性或信譽之虞者」、「相同或
    近似於他人同一或類似商品或服務之註冊商標或申請在先之
    商標，有致相關消費者混淆誤認之虞者」、「相同或近似於
    他人先使用於同一或類似商品或服務之商標，而申請人因與
    該他人間具有契約、地緣、業務往來或其他關係，知悉他人
    商標存在者」，不得註冊，復為現行商標法第23條第1 項第
    12、13、14款所明定。惟前揭商標法規定之適用均應以兩造
    商標或標章相同或構成近似為前提要件，合先敘明。
三、本件係參加人前於民國91年08月16日以「全國美豐之家」商
    標，指定使用於當時商標法施行細則第49條所定商品及服務
    分類表第43類之「冷熱飲料店、... 、伙食包辦」等服務，
    向被告申請註冊，經被告核准列為審定第185927號服務標章
    。嗣原告於92年08月14日以該審定服務標章有違修正前商標
    法第77條準用第37條第7 、12、13、14款之規定，對之提起
    異議。經被告審定為「主張系爭商標違反修正前商標法第77
    條準用第37條第7 、12、14款及現行商標法第23條第1 項第
    12、13、14款部分，異議不成立；主張系爭商標違反修正前
    商標法第77條準用第37條第13款規定部分，異議駁回」之處
    分。原告則不服，為如事實欄所載之主張。是本件應審究者
    厥為系爭商標與據爭商標是否相同或構成近似。
四、本院判斷如下：
  (一)按商標近似係指二商標予人之整體印象有其相近之處，若其
    標示在相同或類似的商品╱服務上時，以具有普通知識經驗
    之消費者，於購買時施以普通之注意，可能會有所混淆而誤
    認二商品╱服務來自同一來源或誤認不同來源之間有所關聯
    （審查基準5.2.1 參照）。另按判斷商標近，應以商標圖樣
    整體為觀察；此乃係由商標呈現在商品之消費者眼前的是整
    體圖樣，而非割裂為各部分分別呈現。
  (二)查系爭註冊第185927號「全國美豐之家」商標圖樣，係由單
    純之中文「全國美豐之家」所構成，與據以異議註冊第1030
    6 號「全國大飯店」商標圖樣上之中文「全國」及註冊第86
    455 號「全國大飯店及圖」商標圖樣之中文「全國大飯店」
    相較，二者雖均有相同之中文「全國」；然以「全國」二字
    作為商標圖樣之部分申准註冊於各類服務或商品之案例，除
    70年間經被告核准註冊之「全國電子股份有限公司」外，依
    被告所提卷附之布林檢索結果謹記簡表，於70年、80年間尚
    有「全國加油站股份有限公司」、「全國房屋仲介行」、「
    全國動物醫院」及「全國人壽股份有限公司」等；足認「全
    國」二字之獨創性不高，應屬識別性較弱的商標。按識別性
    越強的商標，商品/ 服務之消費者的印象越深，他人稍有攀
    附，即可能引起購買人產生混淆誤認；反之，識別性越弱的
    商標，商品/ 服務之消費者的印象越淺，縱他人予以攀附，
    尚難引起購買人產生混淆誤認。此外，爭商標圖樣尚有「美
    豐之家」得與據以異議諸商標圖樣相區辨；是以整體觀之，
    以具有普通知識經驗之消費者，於購買時施以普通之注意，
    不致會有所混淆而誤認二商品來自同一來源，或雖不相同但
    有關聯之來源，應非屬構成近似之商標。原告主張二者近似
    云云，並非可採。
  (三)綜上，被告以系爭商標無違修正前商標法第77條準用第37條
    第7 、12、14款及現行商標法第23條第1 項第12、13、14款
    之規定，所為異議不成立之處分，依法自無不合。
五、綜上所述，原處分依法並無不合，訴願決定予以維持，亦無
    違誤。原告訴請撤銷原處分及訴願決定，為無理由，應予駁
    回。
據上論結，本件原告之訴為無理由，爰依行政訴訟法第98條第3
項前段，判決如主文。
中    華    民    國    95    年    11    月     9     日
                      第七庭審判長法  官  李  得  灶
                                  法  官  李  玉  卿
                                  法  官  黃  秋  鴻
上為正本係照原本作成。
如不服本判決，應於送達後20日內，向本院提出上訴狀並表明上
訴理由，如於本判決宣示後送達前提起上訴者，應於判決送達後
20日內補提上訴理由書（須按他造人數附繕本）。
中    華    民    國    95    年    11    月     9     日
                                 書記官  蘇  婉  婷


司法院資訊處製作；財團法人民間司法改革基金會備份。
